ACORDAO-COMPLETO-2351773

ACÓRDÃO 2806/2019 ATA 12/2019 - SEGUNDA CÂMARA

VISTA, relatada e discutida esta tomada de contas especial, instaurada pelo Fundo Nacional de Desenvolvimento da Educação (FNDE) em razão da ausência de nexo de causalidade entre os recursos repassados e as despesas efetuadas no âmbito do Convênio 90676/1998 (Siafi 356541) , firmado entre aquele fundo e o município de Lago da Pedra/MA.
ACORDAM os ministros do Tribunal de Contas da União, reunidos em sessão da 2ª Câmara, ante as razões expostas pela relatora, e com fundamento nos arts. 1º, inciso I, 16, inciso III, alíneas “b” e “c”, 19, 23, inciso III, da Lei 8.443/1992, em: 
9.1. julgar irregulares as contas de Raimunda Alves de Melo;
9.2. condená-la ao recolhimento aos cofres do Fundo Nacional de Desenvolvimento da Educação da importância a seguir especificada, atualizada monetariamente e acrescida de juros de mora calculados a partir da data indicada até a data do efetivo recolhimento, e com o abatimento do valor acaso já satisfeito, conforme o disposto no Enunciado da Súmula/TCU 128, nos termos da legislação vigente:
	DATA
	VALOR
	DÉBITO/CRÉDITO

	8/9/1998
	50.000,00
	DÉBITO

	10/6/2003
	163,00
	CRÉDITO

	9.3. fixar prazo de 15 (quinze) dias, a contar da notificação, para comprovação, perante o Tribunal, do recolhimento da dívida acima imputada;
9.4. autorizar a cobrança judicial da dívida, caso não atendida a notificação; 
9.5. autorizar o pagamento da dívida em até 36 (trinta e seis) parcelas mensais consecutivas, caso venha a ser solicitado pela responsável antes do envio do processo para cobrança judicial;
9.6. fixar o vencimento da primeira parcela em 15 (quinze) dias, a contar do recebimento da notificação, e o das demais a cada 30 (trinta) dias, com incidência dos respectivos encargos legais sobre o valor de cada parcela;
9.7. alertar à responsável que a inadimplência de qualquer parcela acarretará vencimento antecipado do saldo devedor; 
9.8. enviar cópia deste acórdão ao procurador-chefe da Procuradoria da República no Estado do Maranhão, para as providências cabíveis, com base no art. 16, § 3º, da Lei 8.443/1992;
9.9. dar ciência desta deliberação aos interessados.

Tomada de contas especial instaurada pelo FNDE em razão de impugnação total das despesas de convênio celebrado entre aquele fundo e o município de Lagoa da Pedra/MA.

Segunda Câmara

município de Lago da Pedra/MA.

3. Responsável: Raimunda Alves de Melo (CPF XXX.866.493-XX).
3.1. Interessado: Fundo Nacional de Desenvolvimento da Educação (CNPJ 00.378.257/0001-81).

13.1. Ministros presentes: Augusto Nardes (na Presidência), Aroldo Cedraz, Raimundo Carreiro e Ana Arraes (Relatora).
13.2. Ministros-Substitutos presentes: Marcos Bemquerer Costa e André Luís de Carvalho.

ANA ARRAES

Trata-se de tomada de contas especial instaurada pelo Fundo Nacional de Desenvolvimento da Educação (FNDE) em desfavor de Raimunda Alves de Melo, ex-prefeita de Lago da Pedra/MA, em razão de impugnação total das despesas do Convênio 90.676/1998 (Siafi 356541) , celebrado entre o FNDE e aquele município, tendo por objeto “a transferência de recursos financeiros, para aquisição de veículo (s) automotor (es) destinado (s) ao transporte dos estudantes, matriculados no ensino público fundamental, das redes municipal e/ou estadual, residentes prioritariamente na zona rural” (peça 1, p. 74) .
2.	O objeto do convênio envolvia a aquisição de 2 ônibus e 1 perua para transporte escolar, conforme o correspondente plano de trabalho (peça 1, p. 40) . A vigência do ajuste foi fixada de 3/7/1998 a 28/2/1999, com prazo de prestação de contas até 29/4/1999. O repasse dos recursos federais, no montante de R$ 50.000,00, foi feito por meio da ordem bancária 98OB90618, de 2/9/1998 (peça 1, p. 96) e creditado na conta específica em 8/9/1998 (peça 1, p. 144) .
3.	Consoante a Informação 197/2011-COTCE/CGCAP/DIFIN/FNDE, de 14/3/2011, a instauração da TCE teve por base as seguintes irregularidades encontradas na análise da prestação de contas do convênio:
ausência de aplicação no mercado financeiro do valor de R$ 50.000,00, no período de 8/9/1998 a 8/10/1998;
recolhimento do saldo do convênio sem a devida atualização;
ausência do número de licitação e dos bens adquiridos no termo de adjudicação e homologação da licitação;
ausência de cópia de apólice de seguro total do veículo;
ausência de cópia autenticada do Certificado de Registro de Veículo - CRV em nome da prefeitura;
retirada do valor integral mediante saque-recibo para pagamento a diversos credores contrariando a cláusula segunda, II, “j” do termo de convênio;
pagamento efetuado antes da emissão da nota fiscal 036788, de 26/1/1999;
ausência de identificação do título e do número do convênio nas notas fiscais 036788 e 839504, contrariando o art. 30 da IN/STN 01/1997.
4.	Não obstante o veículo permanecer em nome da prefeitura, concluiu-se que “não foi possível estabelecer o nexo causal entre os recursos retirados integralmente da conta do convênio mediante saque e a emissão das notas fiscais n° 036788 e n° 839504”. No objeto da licitação teria sido utilizado o termo genérico “equipamento para o setor de educação”, o que inviabiliza a relação entre o objeto e os documentos apresentados.
5.	O Relatório de TCE 77/2011, de 24/3/2011, imputou à ex-prefeita o débito de R$ 50.000,00 (valor original) , com o desconto no valor R$ 163,00, referente à devolução efetuada aos cofres do FNDE.
6.	Consta dos autos cópia de “ação de ressarcimento de recursos federais” movida pelo município de Lago da Pedra/MA em face da ex-prefeita Raimunda Alves de Melo, com vistas ao ressarcimento dos recursos relativos ao convênio em questão (peça 1, p. 288-300) . 
7.	O processo foi encaminhado ao Tribunal após pronunciamento ministerial de 17/7/2014.
8.	Realizada a citação, a responsável apresentou as suas alegações de defesa. 
9.	Em síntese, sustenta que o decurso de prazo de 9 anos entre a execução do objeto do convênio e a instauração da tomada de contas especial torna impossível o julgamento de mérito. Ademais, não havendo como corroborar as despesas, por motivos comprovadamente alheios à sua vontade, as contas devem ser consideradas iliquidáveis, nos termos do art. 211, §1°, do Regimento Interno.
10.	E conclui: 
“Por esses motivos, em razão da configuração do cerceamento do direito à ampla defesa e ao contraditório, ofensa ao devido processo legal e duração razoável do processo, entende-se ser descabido exigir da ex-prefeita tamanha quantidade de documentos. Ressalta-se, uma vez mais, que o decurso do tempo impossibilita a realização de diligências, especialmente aquelas relacionadas à apresentação de documentos. Pela impossibilidade de análise material do mérito, requer que as contas sejam julgadas iliquidáveis, nos moldes estabelecidos pelo art. 211, § 1°, do Regimento Interno dessa Egrégia Corte de Contas.”
11.	Na instrução de mérito, a unidade técnica não acolheu as alegações de defesa da responsável, propôs o julgamento das contas pela irregularidade, com a condenação em débito, mas absteve-se de propor a aplicação da multa do art. 57 da Lei 8.443/1992, tendo em vista a prescrição da pretensão punitiva (peças 25 e 26) . 
12.	O Ministério Público junto ao TCU acompanhou a proposta da unidade técnica (peça 29) .
	É o Relatório.

Aidil Lucena Carvalho (OAB/MA 12.584) e outros representando Raimunda Alves de Melo.

Procurador Marinus Eduardo De Vries Marsico.

Tomada de Contas Especial. Fundo Nacional de Desenvolvimento da Educação. Município de Lagoa da Pedra/MA. Convênio. Aquisição de veículos de transporte escolar. Ausência de demonstração do nexo causal entre os recursos transferidos e as notas fiscais. Impugnação total das despesas. Longo espaço temporal entre a irregularidade e a instauração de TCE não implica, automaticamente, a impossibilidade de julgamento do mérito das contas. Não comprovado o prejuízo ao contraditório e à ampla defesa da responsável NEM demonstrada SUA boa-fé. Julgamento PELA IRREGULARIDADE das Contas. Condenação em débito. Prescrição da pretensão punitiva em relação à multa do art. 57 da Lei 8.443/1992.

TOMADA DE CONTAS ESPECIAL (TCE)

Secretaria do TCU no Estado de Alagoas (Sec-AL).

Esta tomada de contas especial foi instaurada em razão da impugnação total de despesas do Convênio 90.676/1998, celebrado entre o Fundo Nacional de Desenvolvimento da Educação e o município de Lago da Pedra/MA. Nos documentos apresentados a título de prestação de contas, não ficou demonstrado o nexo causal entre os recursos transferidos e a aquisição dos veículos de transporte escolar. A responsável foi notificada em diversas oportunidades pelo FNDE visando à regularização das contas e ao ressarcimento do dano ao erário. 
2.	Em sua defesa perante o TCU, a ex-prefeita alegou a impossibilidade de reunir a documentação comprobatória solicitada pelo FNDE em razão do lapso temporal entre a execução do convênio e a notificação. Aduziu que o decurso de 9 anos entre a execução do convênio e a instauração da TCE impossibilitaria o julgamento do mérito, devendo as contas ser consideradas iliquidáveis.
3.	Não é possível acolher as alegações de defesa da responsável.
4.	Em primeiro lugar, observo que ela se omitiu no dever constitucional de prestar contas.
5.	De fato, após quatro anos do prazo para a devida prestação (29/4/1999) , a documentação ainda não havia sido encaminhada ao FNDE, conforme revela ofício de 27/2/2003, encaminhado à ex-prefeita (peça 1, p. 102) . 
6.	Os formulários, relatórios e demonstrativos só foram encaminhados ao fundo em 29/5/2003 (peça 1, p. 114) .  Mesmo assim, os demonstrativos apresentados (peça 1, p. 118-122) são datados de 29/5/2003, indicando que foram elaborados somente após a notificação do FNDE. 
7.	Assim sendo, eventual demora nas análises do FNDE decorreu da inércia da ex-prefeita, que, nos termos do art. 399 do Código Civil, deve responder pela eventual impossibilidade superveniente de realizar a prestação à qual estava obrigada. 
8.	Ademais, a ex-prefeita foi notificada por diversas vezes pelo fundo nacional sem atender ao chamado do órgão repassador. Por elucidativo, transcrevo excerto do parecer da então Secex/AL a respeito do tema (peça 25, p. 5) :
“22. Deve-se considerar, ainda, que a ex-prefeita foi notificada acerca das irregularidades na prestação de contas em 2006 (peça 1, p. 154-166) , apenas três anos após ter prestado contas, mas optou por não atender ao chamamento do ente repassador. Esse ponto não foi tratado pela defesa. 
23. Nova notificação foi providenciada pelo FNDE em 26/5/2009 (peça 1, p. 194-212 e 216) , contudo, mais uma vez a responsável não atendeu ao chamamento do repassador e perdeu outra chance de apresentar a documentação/defesa capaz de alterar os fundamentos que levaram à impugnação das despesas e à reprovação da prestação de contas. 
24. Assim, fica evidente que não houve transcurso de lapso temporal entre os fatos e as primeiras notificações da responsável suficiente para ocasionar prejuízo a sua defesa. Sua falta de ação quando das primeiras notificações não pode seu usada agora a seu favor.”
9.	Portanto, está demonstrada a falta de esmero no dever de comprovar a boa e regular aplicação dos recursos públicos. Não prospera a argumentação de dificuldade em reunir o acervo probatório. 
10.	Em segundo lugar, o lapso temporal entre o fato gerador e a instauração da TCE não acarreta, automaticamente, prejuízo ao exercício do contraditório e da ampla defesa ou a impossibilidade de julgamento das contas.
11.	Com efeito, o entendimento pacificado da Corte é no sentido de que:
“O longo decurso de tempo para instauração da tomada de contas especial não é, por si só, razão suficiente para levar à presunção de prejuízo à ampla defesa e, por consequência, a se considerarem iliquidáveis as contas. Eventual impedimento à plenitude do exercício de defesa, ou mesmo dificuldade na sua realização, deve ser provado, cabendo à parte o ônus dessa evidenciação” (Acórdão 10452/2016-TCU-Segunda Câmara e 139/2017 - Plenário) .
12.	No caso, a responsável se limitou a alegar o cerceamento de defesa, sem se desincumbir do ônus de demonstrá-lo. Além disso, conforme mencionado supra, omitiu-se no dever de prestar contas e deixou de atender a diversas solicitações do órgão repassador, atraindo para si a responsabilidade de eventual impossibilidade superveniente de realizar a sua defesa.
13.	Neste sentido, destaco entendimento fixado no Acórdão 293/2017-TCU-Plenário (rel. min. Benjamim Zymler) , segundo o qual: 
“Só há contas iliquidáveis diante de fatos alheios à vontade do gestor. Se ele não cumpre a obrigação de prestar contas na época apropriada ou, quando o faz, não apresenta toda a documentação necessária, não pode alegar demora na instauração da tomada de contas especial para se eximir dos compromissos que assumiu.”
14.	Nesse contexto, não está evidenciada a boa-fé da ex-prefeita para os fins do disposto no art. 12, §2°, da Lei 8.443/1992. Portanto, cabe, desde logo, o julgamento das suas contas pela irregularidade com base nas alíneas “b” e “c” do inciso III da Lei 8.443/1992, e a condenação ao ressarcimento do débito, acrescido dos consectários legais.
15.	Em razão do decurso de prazo superior a 10 anos entre o fato gerador e a citação, declaro a prescrição da pretensão punitiva, nos termos fixados pelo Acórdão 1441/2016-TCU-Plenário, e, por conseguinte, deixo de aplicar a multa prevista no art. 57 da Lei 8.443/1992.
	Nesses termos, voto por que o Colegiado aprove a minuta de acórdão que submeto à deliberação. 
TCU, Sala das Sessões Ministro Luciano Brandão Alves de Souza, em 23 de abril de 2019.
ANA ARRAES 
Relatora